【裁判字號】    92,訴,7
【裁判日期】    920325
【裁判案由】    土地所有權移轉登記
【裁判全文】
臺灣雲林地方法院民事判決  九十二年度訴字第七號
    原      告  乙○○
    送達代收人  甲○○
    被      告  丙○
右當事人間請求土地所有權移轉登記事件，本院判決如左：
    主    文
被告應將如附表所示之土地所有權移轉登記予原告。
訴訟費用由被告負擔。
    事    實
甲、原告方面：
一、聲明：如主文第一項所示。
二、陳述：
  （一）緣本件原告乙○○、被告丙○與訴外人黃住安、黃添于係兄弟姐妹關係，因
        土地重劃，如附表所示之之土地於民國七十九年三月及七十七年九月間登記
        予丙○、黃住安、黃添予等三人共有，持分各三分之一，合先陳明。
  （二）嗣訴外人黃添于因無法清償積欠原告之借款約數百萬元，遂同意將如附表所
        示之土地應有部分三分之一，移轉予原告所有，以清償上開借款。然因礙於
        當時法令規定非自耕農不得登記為農地所有權人之限制，故以信託關係，分
        別於辦理系爭土地所有權登記時，暫登記予具有自耕農身分之被告，登記原
        因列為「贈與」。另原告為確保權益，再以黃添于為債務人，就其應有部分
        三分之一設定抵押權，有系爭土地登記謄本可稽。足徵系爭土地係本於信託
        關係始登記為被告所有，然實際應為原告所有。
  （三）土地法關於私有農地所有權移轉之限制業於八十九年一月二十六日刪除，農
        業發展條例並於九十一年一月三十日修正公布實施，私人非自耕農者，就農
        地仍得登記為所有權人，原告多次以口頭向被告表示，終止信託關係，請求
        將附表所示之土地應有部分回復登記原告為所有權人，被告置之不理，為免
        訟累，原告特別委請甲○○律師於九十一年五月六日，以九十一年度法字第
        ○二五號函通知被告，終止信託關係，並於五月二十日前，協同辦理土地產
        權移轉登記。是本件系爭土地信託關係既已終止，原告自得請求被告移轉系
        爭土地應有部分三分之一予原告。
三、證據：土地登記簿謄本影本二份、律師函一份、土地抵押權設定契約書、他項權
    利證明書各二份、戶籍謄本一份為證。並請求訊問證人黃添于。
乙、被告方面：
    被告未於言詞辯論期日到場，亦未提出準備書狀作何聲明或陳述。
    理    由
一、本件被告未於言詞辯論期日到場，核無民事訴訟法第三百八十六條各款所列情形
    ，爰依原告之聲請，由其一造辯論而為判決。
二、本件原告主張：如附表所示二筆土地之應有部分三分之一（下稱系爭土地），原
    為兩造之弟黃添于所有。嗣於八十二年間，因黃添于無法清償其向原告借貸數百
    萬元之債務，遂同意將系爭土地移轉予原告所有作為抵債之用。惟礙於當時法令
    限制非自耕農不得登記為農地所有權人之限制，故原告與有自耕農身分之被告合
    意，暫將系爭土地登記於被告名下，然為確保原告權利，原告另就系爭土地分別
    設定新台幣（下同）三百萬元及一百萬元之抵押權，足徵系爭土地係本於信託關
    係始登記為被告所有，然實際應為原告所有。今因土地法及農業發展條例關於私
    有農地不得移轉為共有之限制，業於八十九年一月二十六日公布刪除及修正，且
    原告曾於八十九年五月六日以甲○○律師函一紙對被告為終止系爭土地信託登記
    關係之意思表示，準此，本件系爭土地信託關係既已終止，是原告請求被告移轉
    系爭土地所有權於原告等語。
三、本件原告主張之上開事實，業據其提出系爭土地登記簿謄本影本、甲○○律師事
    務所九十一年五月六日函文一份、土地抵押權設定契約書、他項權利證明書各二
    份、戶籍謄本一份為證。且證人黃添于到庭證稱：「我十幾年前向姐姐乙○○陸
    陸續續借了約幾百萬元，因當時欠她很多錢，所以我想將我的持分移轉給我姐姐
    ，作為清償債務之用，多退少補，但那時的法令不允許非自耕農取得所有權登記
    ，所以只好和我大哥丙○商量，先將土地設定抵押權給我姐姐乙○○，再將土地
    過戶給我大哥丙○，然後等到可以過戶時，再將土地過戶給我姐姐。當時我和乙
    ○○、丙○是一起到代書那裡辦理的。丙○確實知道這土地並不是要移轉所有權
    給他的，只是暫時登記在他的名下。至於丙○現在不同意將土地過戶給乙○○，
    是因為我們尚有其他的土地糾紛，丙○想以本件土地作為條件交換」等語明確。
    再參諸八十九年一月二十六日修正公布前之土地法第三十條第一項前段已規定：
    「私有農地所有權之移轉，其承受人以能自耕者為限，並不得移轉為共有」；同
    條第二項亦規定：「違反前項規定者，其所有權之移轉無效」；另八十九年一月
    二十六日修正公布前之農業發展條例第三十條第一項前段復規定：「每宗耕地不
    得分割及移轉為共有」以察；衡諸常情，若原告未具有自耕能力或自耕農身分，
    則其若欲購買農地，勢必須以指定具有自耕能力或自耕農身分之第三人或共同利
    益之共有人一方辦理所有權登記，且此應為社會上一般稍具常識者所皆知。而被
    告丙○既經合法通知，未於言詞辯論期日到庭爭執，亦未提出任何書狀答辯以供
    本院斟酌，視同自認原告上開主張之事實，足認原告所主張系爭土地實際係為訴
    外人黃添于移轉予原告所有，僅因土地法及農業發展條例之限制，始將土地所有
    權以「贈與」名義登記至被告丙○名下，堪信為真實。
四、又兩造前開約定，固未訂立信託書面契約，惟按當時民法固無關於信託行為之規
    定，且我國信託法迄八十五年一月二十六日始公布生效實施；然在信託法公布實
    施前，民法實務（包括最高法院）上即承認信託行為及其效力之存在，僅係於信
    託之定義、受託人、信託財產及對於第三人之效力上與信託法所規定者有所不同
    。且按因私法上法律行為而成立之法律關係，非以民法（實質民法）有明文規定
    者為限，苟法律行為之內容，並不違反公序良俗或強行規定，即應賦予法律上之
    效力；又所謂信託行為，係指委託人授與受託人超過經濟目的之權利，而僅許可
    其於經濟目的範圍內行使權利之法律行為而言；因之信託關係係因委託人信賴受
    託人代其行使權利而成立（最高法院六十六年台再字第四二號判例參照）。易言
    之，所謂信託行為，係指信託人為達成一定經濟上目的，將財產權移轉於受託人
    ，使其成為權利人，約定受託人僅於許可經濟目的範圍內行使權利之法律行為而
    言。是信託關係因委託人信賴受託人代其行使權利而成立，故須基於受託人與委
    託人間合意訂立信託契約，始能發生。且信託契約以受託人與委託人有信託之合
    意為成立要件，亦即係屬債權行為，並不以訂定書面契約為其成立或生效之要件
    ；至登記後，究由何人繳納稅捐，及何人保管所有權狀，均與信託契約之成立與
    否無涉；同時其受託人取得信託財產之方式，由委託人就自己所有之財產為移轉
    者有之；由委託人使第三人將財產移轉與受託人者有之；由受託人原始取得受託
    財產者亦有之（最高法院八十八年度台上字第二四七號、同院八十八年度台上字
    第八九號判決參照）。而本件系爭土地既因礙於當時法律之規定禁止移轉為非自
    耕農所有，雙方遂約定將系爭土地登記在具有自耕農身分之被告名下，然實際應
    為原告所有，且於將來土地政策之限制解除後，被告應出具相關證件，將該系爭
    土地移轉登記予原告名義，已如前述；則揆諸前揭說明，兩造間就原告對系爭土
    地確已成立信託契約，且已生效，殆無疑義。再者，信託關係係因委託人信賴受
    託人代其行使權利而成立，應認委託人有隨時終止信託契約之權利（最高法院六
    十六年台再字第四二號判例參照）；因此被上訴人等主張因農地登記之限制取消
    ，而以甲○○律師事務所九十一年五月六日函文之送達，通知被告終止兩造間對
    系爭土地之信託關係，並據此請求返還信託物移轉登記為其所有，自於法有據。
五、綜上所述，本件原告主張因訴外人黃添于積欠其債務，而合意將黃添予所有之系
    爭土地移轉予原告所有，然因當時受限於土地政策即舊農業發展條例之限制，非
    自耕農不能登記為農地所有人，乃經由被告之合意，約定原告取得系爭土地之所
    有權，以信託登記為被告名義；並於將來土地政策之限制解除後，再由被告出具
    相關證件，將該受託財產移轉登記予原告名下。現農地買賣限制已解除，原告已
    以律師函向被告為終止信託契約之意思表示，信託關係既經終止，系爭土地之所
    有權即應按原信託之權利範圍回復原狀。爰本於信託契約之信託物返還請求權之
    法律關係，請求判決被告應將系爭土地之所有權移轉登記予原告，為有理由，應
    予准許。
六、據上論結：本件原告之訴為有理由，依民事訴訟法第七十八條，判決如主文。
中      華      民      國    九十二    年      三      月    二十五    日
                                    臺灣雲林地方法院民事第二庭
~B法      官  趙思芸
右為正本係照原本作成。
如對本判決上訴須於判決送達後二十日內向本院提出上訴狀。（須附繕本）
中      華      民      國    九十二    年      三      月    二十五    日
~B法院書記官  魏輝碩
~F0
~T40
┌──────────────────────────────────────────────────────┐
│附表：                                                                                                      │
├─┬───────────────────┬────┬───────────────┬───────────┤
│編│地                                 號 │地    目│面                         積 │權   利   範   圍     │
│號│                                      │        │                              │                      │
├─┼───────────────────┼────┼───────────────┼───────────┤
│1 │雲林縣東勢鄉○○段一一九九地號        │  旱    │一千三百一十八點九六平方公尺  │三分之一              │
├─┼───────────────────┼────┼───────────────┼───────────┤
│2 │雲林縣元長鄉○○段五三六地號          │  田    │一千八百三十五點六八平方公尺  │三分之一              │
└─┴───────────────────┴────┴───────────────┴───────────┘


司法院資訊處製作；財團法人民間司法改革基金會備份。
